臺灣高等法院刑事判決　　　　　　100年度上更(一)字第299號
上　訴　人　臺灣桃園地方法院檢察署檢察官
被　　　告　林睿全原名李睿全.
　　　　　　陳志明
上列上訴人因被告違反臺灣地區與大陸地區人民關係條例等案件
，不服臺灣桃園地方法院98年度訴字第584號，中華民國98年6月
 29日、98年11月16日第一審判決（起訴案號：臺灣桃園地方法
院檢察署97年度偵字第22284號），提起上訴，經最高法院發回
更審，本院判決如下：
    主  文
上訴駁回。
    理  由
一、公訴意旨略以：被告林睿全、陳志明均明知大陸地區人民非
    經主管機關許可，不得進入臺灣地區，且不得使大陸地區人
    民非法進入臺灣地區，竟與李永順（經原法院判決有期徒刑
    2月確定）共同基於使大陸地區人民非法進入臺灣地區之犯
    意聯絡，經林睿全徵得其胞兄李永順同意後，由陳志明安排
    李永順與素不相識之大陸地區女子姚順欽（業經檢察官為職
    權不起訴處分）辦理假結婚，使姚順欽得以親屬名義來臺探
    親，以達規避入出境管制而進入臺灣之目的。李永順由陳志
    明及林睿全共同帶往大陸地區後，李永順與姚順欽共同基於
    行使使公務員登載不實公文書之犯意聯絡，明知雙方並無結
    婚真意，李永順竟先於民國92年4月4日在大陸福建省福州市
    公證處與姚順欽完成結婚登記，回臺後，李永順再持該公證
    處所製作之結婚公證書、財團法人海峽交流基金會（下稱海
    基會）之公證書及其戶口名簿、身分證等證件，於92年（起
    訴書誤載為94年）4月24日，至桃園縣桃園市戶政事務所，
    填具「結婚登記申請書」，申請辦理李永順與姚順欽之結婚
    登記，致使桃園縣桃園市戶政事務所承辦人員將該不實事項
    （李永順未與姚順欽結婚，卻記載姚順欽係李永順之配偶）
    ，登載於職務上所掌管之公文書即戶口名簿、李永順之身分
    證上，李永順復於同日，持使上揭公務員登載不實之戶籍謄
    本、戶口名簿及身分證，至桃園縣政府警察局桃園分局同安
    派出所，填具「大陸地區人民進入臺灣地區保證書」，辦理
    對保事宜，致承辦之不知情該管人員，將李永順與姚順欽為
    夫妻之不實事項，記載於公文書即上揭保證書之簽註意見欄
    內。姚順欽再填具「大陸地區人民進入臺灣地區旅行證申請
    書」，並檢具上揭「大陸地區人民進入臺灣地區保證書」、
    身分證、戶籍謄本等資料，委託不知情之某旅行社員工戎淑
    貞，於92年4月25日，向前內政部警政署入出境管理局（現
    改制為內政部入出國及移民署）以配偶名義探親為由，申請
    入境，致前內政部警政署入出境管理局該管公務員不知有偽
    而於上揭旅行證申請書之公文書上記載「92年4月4日結婚」
    等不實事項，而發給姚順欽入境許可證，使姚順欽得以來臺
    探親之方式掩護而於92年7月26日非法進入臺灣地區，均足
    以生損害於桃園縣桃園市戶政事務所、桃園縣政府警察局對
    戶政資料管理及大陸地區人民管理之正確性，及前內政部警
    政署入出境管理局對於入出境管理之正確性。因認被告林睿
    全、陳志明涉犯修正前臺灣地區與大陸地區人民關係條例第
    79條第1項、第15條第1款使大陸地區人民非法進入臺灣地區
    罪嫌，及刑法第216條、第214條之行使使公務員登載不實文
    書罪嫌。
二、按犯罪事實應依證據認定之，無證據不得認定犯罪事實。又
    不能證明被告犯罪者，應諭知無罪之判決，刑事訴訟法第15
    4條第2項、第301條第1項分別定有明文。所謂認定犯罪事實
    之證據，係指足以認定被告確有犯罪行為之積極證據而言，
    該項證據自須適合於被告犯罪事實之認定，始得採為斷罪資
    料，如未能發現相當證據，或證據不足以證明，自不能以推
    測或擬制之方法，以為裁判之基礎；而被告否認犯罪事實所
    持之辯解，縱屬不能成立，仍非有積極證據足以證明其犯罪
    ，不能遽為有罪之認定；其以情況證據（即間接證據）斷罪
    時，尤須基於該證據在直接關係上所可證明之他項情況事實
    ，本乎推理作用足以確證被告有罪，方為合法，不得徒憑主
    觀上之推想，將一般經驗上有利被告之其他合理情況逕予排
    除；且無論直接或間接證據，其為訴訟上之證明，須於通常
    一般之人均不致有所懷疑，而得確信其為真實之程度者，始
    得據為有罪之認定，倘其證明尚未達到此一程度，而有合理
    之懷疑存在，致法院無從為有罪之確信，自應為無罪之判決
    （最高法院40年台上字第86號、30年上字第1831號、32年上
    字第67號及76年台上字第4986號判例意旨參照）。
三、公訴意旨認被告林睿全、陳志明涉犯上開罪嫌，無非係以行
    政院衛生署桃園療養院97年1月10日桃療醫字第0970000170
    號函、居善醫院診斷證明書、大陸地區人民資訊管理系統查
    詢資料、大陸地區人民進入臺灣地區旅行證申請書、大陸地
    區人民進入臺灣地區保證書、李永順、姚順欽、林睿全及陳
    志明之入出國日期證明書、李永順全戶戶籍資料查詢結果、
    結婚登記申請書等為其主要論據。
四、訊據被告陳志明、林睿全均堅詞否認有違反臺灣地區與大陸
    地區人民關係條例及偽造文書等犯行，被告陳志明於歷審辯
    稱：李永順是伊介紹去大陸娶新娘的沒錯，而姚順欽是透過
    大陸的「阿芳」告訴伊她哥哥要她嫁來臺灣，姚順欽並沒有
    提到要來臺灣打工的事，伊沒有辦假結婚等語；被告林睿全
    於歷審辯稱：因伊二哥李永順患有精神病，李永順自己及伊
    父母、哥哥等人都希望有人可以照顧李永順，伊得知可娶大
    陸新娘之訊息後有告知伊母親及哥哥們，大家都同意李永順
    娶大陸新娘，李永順自己也有意願，伊是真的要幫李永順娶
    新娘才帶李永順到大陸去，結婚費用是由兄弟均分等語。經
    查：
（一）被告陳志明曾帶領被告林睿全及李永順至大陸地區辦理姚
      順欽與李永順結婚事宜，姚順欽並因此婚姻關係申請來臺
      獲准，於92年7月26日入境，且戶政機關亦依李永順之聲
      請而將李永順與姚順欽結婚之事項登載於戶口名簿及李永
      順之身分證等情，業據被告林睿全、陳志明供認在卷，並
      有結婚公證書、海基會公證書、大陸地區人民進入臺灣地
      區旅行證申請書、大陸地區人民進入臺灣地區保證書、李
      永順、姚順欽及被告林睿全、陳志明之入出國日期證明書
      、李永順全戶戶籍資料查詢結果、結婚登記申請書等文件
      在卷可考，堪認屬實。
（二）本件所應審究者，厥為被告陳志明、林睿全是否利用讓李
      永順與姚順欽假結婚之方式，使姚順欽非法進入臺灣地區
      ，及使公務員登載不實之結婚事項並行使登載不實之文書
      。查：
  １、證人即被告林睿全之大哥林廷芳於原審具結證稱：伊知道
      李永順娶大陸人的事情，因李永順病情不好，我們不想讓
      他無依無靠，而伊也沒有時間跑醫院照顧李永順，且李永
      順娶太太也可以照顧伊母親，當時娶大陸新娘費用也不高
      ，就想娶一個大陸新娘，讓伊弟弟住在家裡也有人照顧，
      所以我們就決定讓他娶大陸新娘，李永順也有娶大陸新娘
      的想法，費用則是我們兄弟集資等語（見原審97年度桃簡
      字第3403號卷第18頁反面）；而李永順本人於偵查中亦陳
      稱：伊與姚女有面對面交往2、3天，伊有告訴姚女，伊有
      精神方面疾病，母親也生病，家裡沒有錢，來台灣就是要
      照顧伊及家人，伊問姚女是否願意，姚女說願意；伊是真
      的結婚；姚女這樣對我，是一個打擊，以後伊不敢相信別
      人等語（見29097號偵查卷第7頁反面、第9頁、第10頁）
      ；核與被告林睿全上開辯解一致，且李永順確因患有精神
      疾病多次入院診療乙情，亦有行政院衛生署桃園療養院97
      年1月10日桃療醫字第0970000170號函所附李永順病歷資
      料及居善醫院97年1月9日居善醫字第970001號函檢附之診
      斷證明書（見96年度偵字第29097號卷第29頁至第29頁）
      在卷足憑，則被告林睿全及證人林廷芳所述因李永順病情
      不佳，欲娶大陸新娘負責照顧李永順等情節，尚非虛構，
      抑且，證人林廷芳於原審訊問時所證述：因為李永順的病
      情關係，我們不太敢讓他與臺灣女孩交往，也沒有物色到
      願意來照顧李永順的臺灣女孩，但大陸女子因離鄉來臺，
      會想多賺一點錢給大陸的家人，所以比較願意盡心照顧李
      永順，娶大陸新娘的事情，李永順也覺得可行而同意，所
      以我們才帶他去大陸娶大陸新娘等語（見原審97年度桃簡
      字第3403號卷第19頁），亦與常情事理無違，稽上各情，
      堪認證人林廷芳之證述尚非不可採信。
  ２、被告林睿全於原審及本院前審供稱：伊與李永順至大陸娶
      新娘，一人各付6萬元給仲介陳志明，包括聘金、酒席、
      機票及住宿等費用等語（見98年訴字第584號卷第46頁，
      本院前審卷第30頁反面），被告陳志明於原審陳稱：李永
      順他們一人給我6萬元，不用再出機票錢及其他費用等語
      （見98年訴字第584號卷第52頁反面），及證人林廷芳證
      稱：李永順至大陸娶新娘的錢是伊等兄弟集資等語（見97
      年度桃簡字第3403號卷第18頁反面）相符合。至被告陳志
      明於本院前審雖曾陳稱：伊跟他們一個收3萬，用這些錢
      支付費用等語（見本院前審卷第44頁反面），與其於原審
      所述稍有不符，惟被告陳志明於本院陳稱：伊在地院講過
      ，現在真的忘了，伊是開價給外面的人6萬到10萬，他們
      要是人多一起去，伊跟他們說給少一點沒有關係，本案伊
      收6萬等語（見本院卷第49頁反面）；被告林睿全則於本
      院仍陳稱：一個人給6萬，因為伊和哥哥都有去娶，我們
      的機票、住宿都由陳志明這邊負擔等語（見本院卷第49頁
      反面），被告林睿全與其兄弟因於行前已先支付一人6萬
      元之費用給仲介陳志明，故其等至大陸均無庸再為其他支
      出，是公訴人以被告林睿全於偵查中曾稱：機票及住宿費
      用為仲介支付，即認李永順、林睿全自陳志明處獲得免費
      之機票、食宿等而未支付任何費用，與假結婚模式相符云
      云，容有誤會。
  ３、又查，證人姚順欽於95年8月25日警詢時證稱：伊與李永
      順於3年前在大陸辦理結婚，李永順經由誰仲介伊不清楚
      李永順跟他大弟一起去大陸跟伊辦理結婚；伊在大陸沒有
      工作，伊大陸丈夫已經去世，我們生有2個小孩，大陸家
      境很苦；伊跟李永順結婚的目的是要賺錢養小孩；伊是經
      由大陸人民綽號「阿芳」仲介，伊未付仲介費等語（見高
      雄市政府警察局楠梓分局刑案卷宗第1頁反面、第2頁）；
      於偵查中證稱：伊在大陸有一個人介紹伊跟台灣人結婚，
      伊大陸老公已經死掉，介紹到台灣來這裡工作，也希望有
      一個家庭；伊先生李永順到大陸誰付錢，伊不清楚，伊也
      沒有付他錢等語（見30022號偵查卷第56頁反面），從證
      人姚順欽上開證述可知，證人姚順欽之大陸丈夫去世，證
      人也希望另有一個家庭，姚順欽並無提及其與李永順間是
      假結婚之關係，且其所稱結婚之目的係為賺錢養大陸之小
      孩等情節，適足以證明林廷芳上開證稱大陸女子為多賺一
      點錢給大陸的家人，會比較願意照顧李永順等內容非虛。
      因之，證人姚順欽有意與臺灣男子結婚，以利來臺賺錢養
      大陸之小孩之情況下，而同意與李永順結婚，非無可能。
      復從證人姚順欽證稱：伊是經由大陸人民綽號「阿芳」仲
      介，伊未付仲介費，李永順經由誰仲介伊不清楚等語觀之
      ，姚順欽並未提及有與被告林睿全、陳志明言及假結婚之
      情事，亦無從証明被告林睿全、陳志明二人與姚順欽就以
      辦理假結婚之犯意使其入境台灣一節，有如何犯意聯絡。
  ４、復查，證人姚順欽於警詢證稱：伊入境期間只有居住在李
      永順家4天就離家，到台北找哥哥姚書香及堂妹姚忠蘭，
      居住在他們家裡，期間伊都是到處打零工賺錢；伊於94年
      11月，從台北南下到高雄工作，伊都是經由台灣朋友綽號
      「阿華」（男，約45歲）仲介工作的，伊是在吃飯時遇見
      「阿華」；於95年5月左右開始受僱於「阿財」，是台灣
      朋友綽號「阿本」（男，30多歲，住一心一路）介紹去「
      阿財」工地做工，伊是在工地認識「阿本」等語（見高雄
      市政府警察局楠梓分局刑案卷宗第2頁反面、第3頁）；於
      偵查中證稱：伊住在伊先生家幾天而已，因為他後來精神
      病住在醫院裡面，伊後來去伊堂姐姚忠蘭家；是伊同鄉「
      阿亮」介紹伊到高雄；李永順那時精神還好，但他整個人
      住進精神病院時伊就哭了；伊從離家到下高雄這段期間，
      是住在伊哥哥那邊；伊先生沒有幫伊介紹工作；沒有人向
      伊收手續費或抽佣等語（見30022號偵查卷第56頁反面、
      第57頁）；經核與李永順本人於偵查中陳稱：伊第二天下
      午就去住院，過了二、三天，伊哥哥來醫院告訴伊說姚女
      去南部找親戚之後就沒消息等語（見29097號偵查卷第8頁
      反面）；及證人林廷芳於原審證稱；李永順三天不見人影
      等語（見原審桃簡卷第19頁）；以及證人黃和財於偵查中
      證稱：伊以一天1400元僱用姚順欽，是「阿亮」介紹來的
      等語（見30022號卷第62頁反面）大致相符；依證人姚順
      欽上開證述可知，姚順欽是因李永順因病住院而自行離家
      ，姚順欽且稱李永順住進精神病院時伊就哭了等語，顯見
      姚順欽若自始即係欲利用假結婚之方式來台打工，則李永
      順住進精神病院時，其何須難過哭泣？且姚順欽離家後即
      自行打工賺錢，其透過「阿華」、「阿本」「阿亮」等人
      介紹工作，均未提及有被告林睿全、陳志明參與其中，且
      稱沒有人向其抽佣，若被告林睿全、陳志明自始即安排利
      用姚順欽以假結婚之方式來台打工賺錢，何以任由姚順欽
      自行離去，亦未收取任何費用？且被告林睿全陳稱：伊沒
      有跟伊二哥（按即李永順）住在一起，伊二哥也是家裡及
      醫院兩邊往返，他們實際生活狀況伊不知道等語（見原審
      卷第46頁反面）；被告陳志明陳稱：伊也辦理幾個，現在
      還生活的很好；伊是辦理真結婚，如果是要假結婚，姚順
      欽已經40幾歲，伊仲介她進來要做什麼等語（見原審卷第
      52頁反面；本院前審卷第48頁），縱上各情，被告林睿全
      、陳志明是否自始即安排利用姚順欽以假結婚之方式來台
      打工賺錢，仍有疑義。況依常情，若大陸女子明白表示欲
      辦理假結婚來臺打工，不僅須給付費用給仲介人，尚須按
      月給付人頭費予與假結婚之「人頭老公」，惟姚順欽於警
      詢、偵查時明確供稱並未給付仲介費，亦未給予李永順人
      頭丈夫費用等語（見警卷第2頁、第3頁反面，偵查卷第56
      頁反面），亦與一般假結婚之情形有別。抑有進者，縱姚
      順欽之本意係以結婚之名行進入臺灣打工之實，然其是否
      會為規避上開費用，而刻意隱瞞仲介陳志明及家屬林睿全
      來臺打工之真正目的，而與李永順辦理結婚，亦非無疑，
      是尚難僅以姚順欽利用結婚之名義來臺後，旋即逃離夫家
      外出打工賺錢之事實，即逆推被告林睿全、陳志明有利用
      李永順、姚舜欽假結婚之名義，使姚順欽非法進入臺灣，
      及使公務員將虛偽之結婚事項登載於職務上所掌管之公文
      書並行使登載不實公文書之犯行。
五、公訴人上訴要旨略以：（一）由證人即共犯姚順欽多次於警
    詢及偵訊時明確表示：其來台之主要目的係為賺錢等語可知
    ，證人姚順欽並非以與李永順互相扶持而共同生活之意而結
    婚，僅係藉此管道以達至臺灣打工賺錢之目的，且證人姚順
    欽於92年7月26日來台數日後旋即離家失去聯繫，然李永順
    並未立即報案尋找，甚而未曾加以聞問，迄同年11月20日始
    向內政部入出境理局報案，若李永順、姚順欽確有結婚之真
    意，李永順及被告當不置於對於姚順欽之去處漠不關心，是
    李永順與姚順欽結婚之目的究為何，顯有可疑。（二）證人
    姚順欽於偵查時證稱：其來台後，無人接機，係其自行搭乘
    計程車至李永順住處，機票費用亦係其自行支付等語，且被
    告林睿全於警詢時亦自承：不知李永順所迎娶之大陸配偶之
    姓名，且其對於該名大陸配偶係何時入境及來台後何人接機
    均不知悉（見臺灣高雄地方法院檢察署95年度偵字第3002 2
    號卷96年1月4日調查筆錄第8頁）等情觀之，被告林睿全既
    係憂心其二哥李永順之生活情形而特別協同李永順至大陸娶
    妻，何以竟對李永順之大陸配偶之姓名全然不知，且若李永
    順有意迎娶姚順欽，何以在姚順欽初次入境對其而言全屬陌
    生之臺灣時，不僅未自行接機，亦未委由家人接送，反任由
    姚順欽自行處理，此與其欲迎娶大陸配偶之情形迥異，由此
    可知，被告辯稱係不願李永順無人照顧，始替李永順取大陸
    配偶云云，顯不實在。（三）李永順因與被告共犯本件案件
    ，業經本署檢察官以96年度偵字29097號聲請簡易判決處刑
    ，並經臺灣桃園地方法院以97年度桃簡字2344號判處有期徒
    刑2月確定，若李永順確實有與姚順欽結婚之真意，何以經
    法院判刑後並未提起上訴加以爭執，顯然李永順亦認同法院
    之判決，云云。惟查，（一）公訴人所述為一般男女朋友交
    往情形，但是外籍配偶之情形較為特殊，雙方考量之出發點
    均不相同，且通常選擇外籍配偶者，多為社會上之經濟弱勢
    ，對於外籍配偶來台之動機為何，自難據為被告二人犯罪之
    證據，且對於外籍配偶離開家中未立即報警一事，並無法直
    接認定被告有假結婚之情事，如前所述，被告等既為經濟上
    的弱勢，則相關維護權利之管道是否知悉，且當時李永順身
    體狀況不佳，是否得以適時反應，亦非無疑。況於92年11月
    20日已有報案之紀錄，因此，尚難以姚舜欽離家未及時通報
    一事即認被告等人有使公務人員登載不實之罪。（二）承前
    所述，迎娶外籍配偶者，多屬社會上經濟之弱勢，李永順身
    受疾病之苦，無法接機一事，應可理解，但被告等是否接機
    ，僅係道義上之責任，故若僅以被告等未接機一事，即認定
    李永順與姚舜欽為假結婚，亦嫌速斷。（三）至李永順經檢
    察官以96年度偵字29097號聲請簡易判決處刑，並經臺灣桃
    園地方法院以97年度桃簡字2344號判處有期徒刑2月確定，
    固經本院調閱上開卷宗核閱無訛；惟他案判決並無當然拘束
    本案判決之效力，法院仍應依其調查證據之結果，本其獨立
    審判及自由心證之職權妥適裁判（最高法院100年度台上字
    第6652號裁判要旨），本院經綜合本案全部卷證，就被告林
    睿全、陳志明就有無共犯罪嫌，本得獨立認定，自不受上開
    判決之拘束。
六、綜上所述，公訴意旨所依憑之證據，猶難遽論被告林睿全、
    陳志明有何使大陸地區人民非法進入臺灣地區及行使使公務
    員登載不實文書犯行。此外，復查無其他積極證據足以證明
    被告二人確有公訴人所指上開犯行，既不能證明被告二人犯
    罪，從而原審判決被告二人無罪，經核並無違誤。公訴人上
    訴意旨猶執陳詞，仍認被告林睿全、陳志明應成立使大陸地
    區人民非法進入臺灣地區及行使使公務員登載不實文書犯行
    ，為無理由，應予駁回。
據上論斷，應依刑事訴訟法第368條，判決如主文。
本案經檢察官黃和村到庭執行職務。
中    華    民    國   100    年    12    月    15    日
                  刑事第六庭審判長法  官  邱同印
                                  法  官  黃惠敏
                                  法  官  吳淑惠
以上正本證明與原本無異。
如不服本判決，應於收受送達後10日內向本院提出上訴書狀，其
未敘述上訴之理由者並得於提起上訴後10日內向本院補提理由書
（均須按他造當事人之人數附繕本）「切勿逕送上級法院」。
刑事妥速審判法第9條：
除前條情形外，第二審法院維持第一審所為無罪判決，提起上訴
之理由，以下列事項為限：
一、判決所適用之法令牴觸憲法。
二、判決違背司法院解釋。
三、判決違背判例。
刑事訴訟法第 377 條至第 379 條、第 393 條第 1 款之規定，
於前項案件之審理，不適用之。
                                  書記官  陳紀語
中    華    民    國   100    年    12    月    21    日